【裁判字號】    98,上,1189
【裁判日期】    990202
【裁判案由】    清償債務
【裁判全文】
臺灣高等法院民事判決                  98年度上字第1189號
上  訴  人  丑○○○
訴訟代理人  徐國勇律師
複  代理人  吳忠勇律師
被  上訴人  癸○○
            壬○○
            己○
            辛○○○
            丁○○
            戊○○
            子○○
            庚○○
前  七  人
訴訟代理人  黃福雄律師
            周兆龍律師
被  上訴人  乙○○
            甲○○
前列  二人
法定代理人  丙○○
上列當事人間清償債務事件，上訴人對於中華民國98年9月30日
臺灣臺北地方法院98年度訴字第893號第一審判決提起上訴，本
院於99年1月19日言詞辯論終結，判決如下：
    主  文
上訴駁回。
第二審訴訟費用由上訴人負擔。
    事實及理由
一、被上訴人癸○○、乙○○、甲○○經合法通知，未於言詞辯
    論期日到場，核無民事訴訟法第386條各款所列事由，爰依
    上訴人之聲請，由其一造辯論而為判決。
二、按第二審訴之變更或追加，非經他造同意，不得為之。但民
    事訴訟法第255條第1項第2款至第6款情形，不在此限；同法
    第446條第1項定有明文。本件上訴人原上訴聲明請求被上訴
    人連帶給付新台幣(下同)200萬元自民國90年6月1日起算之
    遲延利息。嗣減縮自93年3月28日起算。經被上訴人壬○○
    、己○、辛○○○、丁○○、戊○○、子○○、庚○○同意
    （見本院卷第65頁反面），且符合民事訴訟法第255條第1項
    第3款減縮應受判決事項聲明之情形，依同法第466條第1項
    但書規定，應予准許。
三、上訴人主張：被上訴人之被繼承人江添彩為依本院88年度重
    上字第265號民事判決提供擔保金200萬元，以對被上訴人壬
    ○○、訴外人林月雲假執行，乃於89年6月20日與上訴人簽
    訂消費借貸契約向上訴人借款200萬元（下稱系爭契約），
    約定江添彩應於向法院提存所請求取回擔保金之次日返還所
    借貸之款項，如於90年6月1日尚無法向法院提存所取回擔保
    金時，則應於該日起給付以年息4.6％計算之利息，此借貸
    契約並經原法院公證處認證在案。嗣江添彩與被上訴人壬○
    ○等之訴訟，經最高法院於91年12月18日判決江添彩全部勝
    訴確定，江添彩本得以全部勝訴判決確定為由向提存所取回
    擔保金，但江添彩遲未取回即於92年6月28日死亡，且原法
    院提存所於97年9月15日發函促請領回擔保金，以免逾期提
    存物歸屬國庫。其繼承人中即被上訴人癸○○乃於97年10月
    28日檢附相關文件聲請臺灣士林地方法院(以下簡稱士林地
    院)提存所取回擔保金，惟其餘繼承人阻撓領取，則類推民
    法第101條規定系爭消費借貸契約應認已屆清償期，上訴人
    得依約請求江添彩之繼承人即被上訴人返還消費借貸款。爰
    依系爭借貸契約、民法第478條、第479條、第1153條規定請
    求被上訴人連帶給付上訴人200萬元，及自90年6月1日起至
    清償日止按年息4.6％計算之利息。並願供擔保請准宣告假
    執行。原審判決上訴人敗訴，上訴人聲明不服提起上訴，上
    訴聲明：(一)原判決關於駁回後開第二項之訴部分廢棄。(二)被
    上訴人應連帶給付上訴人200萬元，及自93年3月28日起至清
    償日止按年息4.6％計算之利息。
四、被上訴人癸○○未到場，惟據其於原審陳述則同意上訴人主
    張之數額及內容。
    被上訴人壬○○、己○、辛○○○、丁○○、戊○○、子○
    ○、庚○○（下簡稱其餘被上訴人）則以：江添彩於系爭借
    貸契約簽立之時已年近90歲，生活上一切大小事務皆由被上
    訴人癸○○代為處理，其餘被上訴人無從聞問，是系爭借貸
    契約是否確係江添彩基於自由意願下簽立之借貸契約，即非
    無疑，其餘被上訴人否認系爭契約成立。縱認江添彩與上訴
    人成立系爭契約，亦僅係江添彩向上訴人借用第一商業銀行
    HA00000000 及HA089934各100萬元之可轉讓定期存單（下稱
    系爭定存單）之使用借貸關係，非上訴人主張消費借貸關係
    ，且返還期限尚未屆至，上訴人據以請求返還，為無理由。
    再者，其餘被上訴人否認原法院公證處第05147號認證書之
    內容，該認證書不足以證明系爭定存單原屬於上訴人所有，
    亦無法證明上訴人對第一商業銀行有定存單上所示200萬元
    存款之存在，更無法以此作為上訴人將其於第一商業銀行存
    款轉讓或交付予江添彩之憑證等語，資為抗辯。對於上訴人
    上訴，答辯聲明：上訴駁回。如受不利判決，願供擔保請准
    免為假執行宣告。
    被上訴人乙○○、甲○○未於言詞辯論期日到場，亦未提出
    書狀作任何聲明或陳述。
五、不爭執事項（見本院卷第66頁反面）
    江添彩之繼承人有被上訴人癸○○、己○、壬○○、江澤民
    ；而江澤民於97年4月5日死亡，其繼承人有配偶即被告江唐
    美昭、子女即被上訴人丁○○、被上訴人戊○○、被上訴人
    子○○、被上訴人庚○○；另江澤民原有子女江文瑛，但江
    文瑛在江澤民死亡前業已死亡，故關於江文瑛部分由其子女
    即被上訴人乙○○、被上訴人甲○○代位繼承。被上訴人癸
    ○○已向士林地院提存所聲請取回89年度存字第982號之提
    存物。被上訴人壬○○、己○、江唐美昭、丁○○、戊○○
    、子○○、庚○○未向原法院聲請取回提存物等事實，有繼
    承系統表、被上訴人戶籍謄本、被上訴人癸○○提存物取回
    聲請書附卷可稽（見原審卷第38頁至第51頁、第28頁至第31
    頁）。
六、上訴人主張其與被上訴人之被繼承人江添彩間成立消費借貸
    契約，被上訴人應依系爭借貸契約及繼承法律關係，返還消
    費借貸款項200萬元本息。惟為其餘被上訴人所否認，並以
    前揭情詞置辯。查：
  (一)按訴訟標的對於共同訴訟之各人必須合一確定者，共同訴訟
    人中一人之行為有利益於共同訴訟人者，其效力及於全體；
    不利益者，對於全體不生效力，民事訴訟法第56條第1款定
    有明文。又自認乃當事人對於他造主張不利於己之事實，在
    訴訟上承認其為真實或積極而明確的表示「不爭執」之謂，
    是以就訴訟標的必須合一確定之共同訴訟人中之一人，對於
    他造主張不利於己之事實為自認者，乃不利於共同訴訟人之
    行為，依上開規定，對於共同訴訟人全體應不生效力。本件
    被上訴人之被繼承人江添彩係於92年6月28日死亡，有江添
    彩戶籍謄本在卷可考（見原審卷第45頁），依斯時之民法第
    1153條第1項之規定，繼承人對於被繼承人之債務，負連帶
    責任。而本件被上訴人均為江添彩之繼承人，是訴訟標的對
    於共同訴訟之各被上訴人自須合一確定。故被上訴人癸○○
    於原審陳述同意上訴人主張之數額及內容（見原審卷第136
    頁），其所為自認乃不利於共同訴訟人之行為，依上開規定
    ，其所為之自認對於全體不生效力，合先敘明。
  (二)江添彩是否有簽立系爭契約之意思？
    系爭契約係於89年6月20日經原法院公證處公證人盧榮輝認
    證，有上訴人提出系爭契約附卷足憑(見原審卷第19頁)，該
    契約形式真正復為其餘被上訴人所不爭（見原審卷第137頁)
    。且依民事訴訟法第358條第1項規定私文書經公證人之認證
    者，亦推定為真正。其餘被上訴人雖抗辯稱江添彩於認證系
    爭契約時年已九十餘歲，均由被上訴人癸○○代為處理日常
    生活事宜，故系爭契約非由江添彩基於自由意識所簽立云云
    。惟被上訴人就此既未能舉證以明其實，被上訴人徒憑江添
    彩高齡為由遽以推論系爭契約非基於自由意識所簽立云云，
    殊無足取。上訴人主張系爭契約形式上為真，應堪採信。
  (三)系爭借貸契約之性質究為消費借貸或使用借貸契約？
  1.按稱使用借貸者，謂當事人一方以物交付他方，而約定他方
    於無償使用後返還其物之契約。而稱消費借貸者，謂當事人
    一方移轉金錢或其他代替物之所有權於他方，而約定他方以
    種類、品質、數量相同之物返還之契約。民法第464條、第4
    74條第1項分別定有明文。是使用借貸本以物之用益為其客
    體，故貸與人不移轉標的物之所有權於借用人，借用人於無
    償使用之後應將原物返還貸與人。又解釋意思表示，應探求
    當事人之真意，不得拘泥於所用之詞句，民法第98條固定有
    明文。惟如契約之文字已明確表示當事人之真意，無需別事
    探求者，即不得捨契約文字而為曲解。
  2.核閱系爭借貸契約，原名稱記載「借據」，經刪改為「消費
    借貸契約」，其內容記載：「一、借用人江添彩向丑○○○
    女士借如附件第一商業銀行可轉讓定期存單HA089930及HA00
    000000各新台幣壹佰萬元二張，已收受無訛。二、所借之定
    期存單係供向法院辦理假執行之擔保金。返還期限訂於向法
    院提存所請求取回次日。三、所借之定期存單如逾民國九十
    年六月一日因尚無法向院提存所取回時，立據人（即江添彩
    ）願依定期存單所載利率年息百分之4.600％支付利息。」
    細譯系爭契約之名稱及文義，雖名曰消費借貸契約，惟依第
    1條記載已明定江添彩向上訴人所借貸者為第一商業銀行可
    轉讓定期存單二張，且依系爭契約第2條、第3條約定，該定
    期存單係供江添彩辦理假執行所需提供之擔保金之用，並於
    江添彩取回擔保之定期存單之翌日，定為返還該存單之期限
    ，足證江添彩向上訴人所借貸者為系爭定存單，而非200 萬
    元，江添彩與上訴人簽立之系爭契約性質，係使用借貸契約
    至明。
  3.上訴人雖主張系爭契約名稱原書為「借據」，經刪改為「消
    費借貸契約」，且提存之可轉讓定期存單有同等於貨幣之性
    質，另依提存法第13條規定，江添彩所返還者亦不以原物為
    限，即系爭契約第3條亦約定江添彩於90年6月1日無法返還
    時，須給付年息4.6%計算之利息，此與使用借貸之無償性質
    不符，可認當事人預先合意自90年6月1日起變更為消費借貸
    契約云云。惟江添彩於借得系爭契約記載之定存單後，確於
    89年6月19日將之提存於士林地院提存所，有本院調閱該院
    89年度存字第982號提存卷可憑。而依系爭契約第2條約定江
    添彩返還借用物之期限，定於取回提存物之翌日，可知江添
    彩應返還予上訴人之物為該定存單原物，且依系爭契約之記
    載既未約定該定期存單之所有權移轉予江添彩，復未見約定
    江添彩將來須返還者為金錢200萬元，揆諸前揭說明，兩造
    所訂立契約性質為使用借貸契約至明。另系爭契約名稱雖由
    「借據」刪改為「消費借貸契約」，惟其與契約記載之內容
    不符，應係江添彩與上訴人誤認消費借貸、使用借貸契約不
    同所致，於究明系爭契約性質時，自應以契約記載之內容判
    斷之，而非以契約名稱據以解釋當事人之真意。至提存法第
    13條第1項規定：「提存物為有價證券者，其償還金、替代
    證券、孳息，提存所得因利害關係人之聲請，通知保管機構
    代為受取，以代替提存物或連同保管之。」乃因提存物為有
    價證券者，或有償還金、利息、紅利等可資領取，或有替代
    證券，故規定提存所得因利害關係人之聲請通知保管機關得
    代為受取，以代替提存物或連同保管之。但本件並未經江添
    彩或其他利害關係人聲請代為受取金錢以代替提存物之情事
    ，是以士林地院於97年9月15日以存字第982函通知江添彩
    取回提存擔保金200萬元，應係誤載，此經本院調閱該提存
    卷查明屬實。江添彩將來聲請返還之提存物自以原提存之系
    爭定存單為限。上訴人援引提存法第13條規定推論系爭契約
    之性質為消費借貸云云，尚非有據。再者，系爭契約第4條
    約定江添彩如無法於90年6月1日取回提存物時，固約定江添
    彩願依定期存單所載利率年息百分之4.600%支付利息。惟銀
    行發行之可轉讓定期存單乃到期時由銀行連同應付利息一次
    清償，逾期不計息。故上訴人約定於定期存單於90年6月1日
    屆期時，須由江添彩支付按定存單所載利率支付利息，顯係
    因系爭定存單到期無法計息，故約定由江添彩補償上訴人該
    定存單利息之損失，該補償利息核非江添彩使用200萬元之
    報償。亦即江添彩與上訴人倘就系爭契約之性質有為消費借
    貸之真意，其於契約逕行載明江添彩向上訴人借貸200萬元
    即可，且自消費借貸契約成立之始即約定須給付利息，要無
    費事費力約定借貸者為系爭定存單，且自定存單屆滿即90年
    6月1日起須負擔利息。參酌一般民間消費借貸所約定之利息
    ，均高於銀行所給付定期存單之利息，是倘江添彩與上訴人
    之約定果係200萬元之消費借貸契約，其約定之利息利率要
    無依銀行給付定期存單之利率定之，故應認系爭契約自90年
    6 月1日起變更為附負擔之使用借貸契約，上訴人遽認系爭
    契約自90年6月1日因有利息約定，故已轉換為消費借貸契約
    云云，亦屬無據。
七、綜上所述，上訴人主張系爭契約之性質為消費借貸契約，不
    足為採。是則上訴人執此主張被上訴人應連帶給付消費借貸
    款云云，自屬無據。從而，上訴人依消費借貸契約、民法第
    478條、第479條、第1153條規定請求被上訴人連帶給付上訴
    人200萬元，及自93年3月28日起至清償日止按年息4.6%計算
    之利息，為無理由，應予駁回。原審為上訴人敗訴之判決及
    駁回其假執行之聲請，並無不合。上訴意旨指摘原判決不當
    ，求予廢棄改判，為無理由，應予駁回。
八、本件事證已明，兩造其餘攻擊防禦方法及未經援用之證據，
    經本院審酌後，核與本件之結論，不生影響，爰不一一贅述
    ，附此敘明。
九、據上論結，本件上訴為無理由，依民事訴訟法第449條第1項
    、第78條、第385條第1項前段、第463條，判決如主文。
中    華    民    國    99    年    2     月    2    日
                    民事第八庭
                        審判長法  官  劉勝吉
                              法  官  連正義
                              法  官  蘇芹英
正本係照原本作成。
如不服本判決，應於收受送達後20日內向本院提出上訴書狀，其
未表明上訴理由者，應於提出上訴後20日內向本院補提理由書狀
（均須按他造當事人之人數附繕本）上訴時應提出委任律師或具
有律師資格之人之委任狀；委任有律師資格者，另應附具律師資
格證書及釋明委任人與受任人有民事訴訟法第466條之1第1項但
書或第2項（詳附註）所定關係之釋明文書影本。
中    華    民    國    99    年    2     月    2    日
                              書記官  林初枝
附註：
民事訴訟法第466條之1（第1項、第2項）：
對於第二審判決上訴，上訴人應委任律師為訴訟代理人。但上訴
人或其他法定代理人具有律師資格者，不在此限。
上訴人之配偶、三親等內之血親、二親等內之姻親，或上訴人為
法人、中央或地方機關時，其所屬專任人員具有律師資格並經法
院認為適當者，亦得為第三審訴訟代理人。

司法院資訊處製作；財團法人民間司法改革基金會備份。
